【裁判字號】    90,上訴,1247
【裁判日期】    901102
【裁判案由】    妨害公務等
【裁判全文】
臺灣高等法院臺南分院刑事判決           九十年度上訴字第一二四七號      Ｇ
      上  訴  人
      即  被  告  甲  ○  ○
右列上訴人因妨害公務等案件，不服臺灣臺南地方法院八十九年度訴字第一四四六號
中華民國九十年七月三日第一審判決（起訴案號：臺灣臺南地方法院檢察署八十九年
度偵字第六三三八號、六五二五號），提起上訴，本院判決如左：
      主      文
上訴駁回。
      事      實
一、甲○○明知未經主管機關核准，不得販賣柴油，竟基於營利意圖，先在高雄縣茄
    定鄉○○路○段三九八巷旁，埋設大型油櫃二只，並自民國（下同）八十九年一
    月間某日起，在高雄縣阿蓮交流道下，向綽號「阿國」真實姓名年籍均不詳之成
    年男子，以每公升新台幣（下同）六元五角之價格，購入屬於中央主管機關經濟
    部指定為能源之石油產品柴油，而後載往上開油櫃埋藏地並利用其所有之抽油幫
    浦一台，將柴油輸入油櫃內，待覓妥買主後，再以每公升六元七角五分之價格，
    先後多次出售與不特定之顧客，以經營柴油銷售業務牟利。嗣於八十九年三月間
    某日起，甲○○並以每趟四千元之價格，雇用與之有犯意聯絡之乙○○（業經原
    審判處罪刑上訴逾期而確定）駕駛車號ＷＢ－二八七號營大貨車，為之運送買入
    柴油至油櫃埋藏地點，待覓妥買主後，再利用上開抽油幫浦將柴油抽送至前開營
    大貨車內，由乙○○駕駛該貨車運送至買主指定地點以交付油品多次。迄至八十
    九年五月二十二日凌晨三時三十分許，甲○○、乙○○於上開油櫃埋設地正欲將
    柴油抽至該大貨車以便運送至買主指定交油地點時，經台灣台南地方法院檢察署
    檢察官指揮司法警察當場查獲，並扣得甲○○所有並供前開犯罪所用之柴油十七
    公秉（其中十五公秉置放於車號ＷＢ－二八七營大貨車內，其餘置放於油櫃內，
    惟其中並取樣二公升送驗）、油櫃二只（埋置於地下）、抽油幫浦壹台及被告乙
    ○○所有之車號ＷＢ－二八七號營大貨車一輛等物。
二、案經台南縣警察局永康分局報請台灣台南地方法院檢察署檢察官偵查起訴。
      理    由
壹、有罪部分：
甲、被告甲○○部分：
一、右揭事實，業據上訴人即被告甲○○於警訊及原審審理時供認不諱，核與共同被
    告乙○○於警訊及原審審理時供述情節大致相符，復經證人即現場執行勤務警員
    張朝明、測量人員陳列行於原審證述明確，並有寧安小組配合取締違法販售汽柴
    油案件報告表、現場照片九張、扣案如事實欄所示物品、保管書等物附卷可證，
    而查扣取樣之油品，經送檢驗結果，確係經中央主管機關經濟部指定為能源之石
    油產品柴油，有中國石油股份有限公司煉製研究所燃料組八十九年六月十三日之
    檢驗報告（報告編號ＦＵ00000000號）一份在卷足憑，足見被告前揭自
    白與事實相符。本件事證明確，被告甲○○犯行堪以認定，應依法論科。
二、核被告甲○○所為，係犯能源管理法第二十條之一未經許可而經營中央主管機關
    指定之能源產品之銷售業務罪，被告甲○○與同案被告乙○○二人就上開犯行間
    ，有犯意聯絡及行為分擔，應論以共同正犯。
三、原審以被告甲○○罪證明確，因予適用能源管理法第二十條之一，刑法第十一條
    前段、第二十八條、第四十一條第一項前段，罰金罰鍰提高標準條例第二條，並
    審酌被告私自販售柴油牟利，併其犯罪之動機、目的、犯罪之主從關係、營業之
    期間及規模、所得利益、犯罪後態度等一切情狀，量處有期徒刑四月，並諭知易
    科罰金之折算標準，以資懲儆。又以扣案之柴油十七公秉（其中十五公秉置放於
    車號ＷＢ－二八七營大貨車內，其餘置放於油櫃內，惟其中並取樣二公升送驗）
    係被告甲○○所銷售之油品，應依能源管理法第二十條之一後段規定予以沒收；
    而扣案之油櫃二只（埋置於地下）、抽油幫浦壹台等物，則係被告甲○○所有並
    供其銷售犯行所用之物，業據其供明在卷，而依刑法第三十八條第一項第二款規
    定予以宣告沒收。本院經核原判決認事用法及量刑，與諭知易科罰金之折算標準
    ，俱無不合。被告上訴，指摘原判決量刑過重，為無理由，應予駁回。
四、被告甲○○經合法傳喚，無正當理由不到庭，不待其陳述逕行判決。
乙、被告乙○○部分：
一、按提起上訴，應自判決送達後十日內為之，刑事訴訟法第三百四十九條定有明文
    。又上訴逾期者，第二審法院應以判決駁回，同法第三百六十七條前段定有明文
    。
二、本件上訴人乙○○係於民國九十年七月十六日收受原審法院判決之送達，有送達
    證書可查，因上訴人之住居所在法院所在地故無在途期間之可言，其上訴期間之
    末日為九十年七月二十六日，茲竟遲至同年七月二十七日始提起上訴，已逾十日
    期間，按之上開規定，顯屬違背法律上之程式，應由本院依同法第三百六十七條
    前段判決上訴駁回。
貳、不另為無罪諭知部分：
一、公訴意旨另以：被告甲○○、乙○○於前開案件經警查獲後，仍不知悔改，另再
    夥同案被告張坤輝（業經原審判決無罪確定）繼續銷售柴油，並將前開扣案經警
    委託被告甲○○保管之柴油予以銷售，嗣於八十九年五月二十七日凌晨三時二十
    分許，被告張坤輝在高雄縣茄定鄉○○村○○路旁空地另處地下油櫃抽取柴油至
    車號ＷＢ－二八七號營大貨車時，經檢察官指揮司法警察當場查獲，並扣得柴油
    十六點五公秉、ＷＢ－二八七號營大貨車一輛、油櫃一只及抽油幫浦一台等物，
    因認被告甲○○、乙○○、張坤輝等三人並涉有能源管理法第二十條之一、刑法
    第一百三十八條之罪嫌云云。
二、公訴人認被告甲○○涉有上開犯行，無非以前開事實已有扣案如事實欄所示物品
    可資佐證，且被告二人與同案被告張坤輝供述彼此矛盾為其主要論據；原審訊據
    被告甲○○則堅決否認有何銷售柴油或妨害公務之犯行，被告甲○○辯稱：伊因
    不會駕駛大貨車，所以於八十九年五月二十二日查獲後，伊便將車交由被告乙○
    ○保管，至同年月二十七日凌晨查獲之行為，伊毫不知情云云；被告乙○○辯稱
    ：被告甲○○將車交伊保管後，因該車板條受損，便委託案外人即友人郭明華幫
    忙修車，至郭明華如何處理，乃至八十九年五月二十七日查獲情形為何，伊不在
    現場故並不清楚等語。
三、按犯罪事實，應依證據認定之，無證據不得推定其犯罪事實，又不能證明被告犯
    罪者，應諭知無罪之判決，刑事訴訟法第一百五十四條、第三百零一條第一項分
    別定有明文。次按能源管理法第二十條之一所處罰之銷售行為，須具備有售出之
    行為，犯罪始能成立，不能以有販入行為，而認犯罪即經完成（最高法院七十九
    年五月八日、七十九年度第二次刑事庭會議決議（一）參照），依此，能源管理
    法第二十條之一所指之銷售行為，需兼具有販入及售出之行為，始足成立。又刑
    法第一百三十八條所謂公務員委託第三人掌管之物品，係指該物品由公務員基於
    職務上之關係委託第三人代為掌管者而言，此所謂第三人並不排除受扣押之本人
    ，故經扣押之物品，縱經交由扣押之本人保管，仍不失為公務員委託第三人保管
    之物品，該受扣押之本人如有毀棄、損壞或隱匿情事，仍應成立刑法第一百三十
    八條之罪（最高法院八十七年台上字第一六四九號判決要旨參照），是此，如受
    保管人將警員委託其保管之柴油銷售牟利，因銷售處分結果，與將柴油隱匿之性
    質相同，本應成立刑法第一百三十八條之隱匿犯行，然受保管人涉犯此一犯行，
    仍應以扣押物品確有因受保管人之積極作為，致生部分或全部隱匿之情形為其構
    成要件。
四、經查，警方於八十九年五月二十七日，確有於高雄縣茄定鄉○○村○○路旁之地
    下油櫃埋藏地，當場查獲同案被告張坤輝正在抽取地下油櫃之柴油至ＷＢ－二八
    七號營大貨車上，並於現場查扣柴油十六點五公秉（均裝載於貨車上）、ＷＢ－
    二八七號營大貨車一輛、油櫃一只及抽油幫浦一台（其中油櫃與抽油幫浦與警方
    於八十九年五月二十二日查獲之油櫃及抽油幫浦並非同一物品）等物之事實，業
    據張坤輝於警訊、檢察官偵訊時所自承，核與證人即現場執行勤務警員張朝明、
    測量人員黃昱誠於原審審理時之證述情節（見原審九十年四月二十五日訊問筆錄
    、六月十九日審判筆錄）相符，並有寧安小組配合取締違法販售汽柴油案件報告
    表一份、張坤輝親自簽署之保管書一份、現場照片九張、中國石油股份有限公司
    煉製研究所燃料組八十九年六月十三日之檢驗報告（報告編號ＦＵ000000
    00號）一份附卷可證（雖同案被告張坤輝及其辯護人另於原審審理後階段時改
    稱：張坤輝於事後前往海巡署領取車輛等保管物品時，曾經重新丈量大貨車上油
    料之高度，當時測量結果係九十九公分，並非報告表上所記載之高度一百二十公
    分，且此一事實並記載於被告張坤輝所持有之保管條上，故證人黃昱誠之測量結
    果可能有誤云云，然經原審依其聲請改期訊問證人黃昱誠後，被告及辯護人又翻
    稱：有記載九十九公分測量高度之保管條不慎遺失，以致於無法提出，請求另傳
    喚同案被告張坤輝領車時之海巡署副連長王振耀以明其事云云，甚且被告乙○○
    亦附和供稱：伊貨車內裝有四個隔板，最高容量僅十六公秉，不可能裝載到十六
    點五公秉云云，然查，被告乙○○於八十九年五月二十二日查獲時於警訊係供陳
    伊貨車最大容量係一萬五千公升云云，則其前後供述反覆，且被告乙○○對於證
    人陳列行於八十九年五月二十二日以相同方式就同一貨車所為之測量結果均無異
    議，亦從未表示貨車內有何隔板，卻反於其自稱不在現場且相隔五日後之測量結
    果始以前詞置辯，洵無足取；至證人王振耀姑不論是否其權限有無包含測量職務
    ，縱其果有重新測量，但其測量結果並未更正測量報告表上之記載，自不足推翻
    前揭證人黃昱誠依其職務所製作之測量報告，加以證人王振耀與本件待證事實並
    無關連，自無傳訊之必要，附此敘明。），則由是觀之，張坤輝係於抽取柴油時
    被查獲，並非於顧客前往洽購中被查獲，且從張坤輝警、偵之供述，乃至被告甲
    ○○、乙○○之供述情節中，均無從認定被告甲○○、乙○○有何已著手於銷售
    柴油之行為，雖伊三人於警、偵訊及原審訊問過程中數度反覆供述（例如張坤輝
    於警訊先稱僅自己一人到場，嗣後改稱是被告乙○○載伊至現場；而其於偵訊時
    初稱伊與乙○○一起在現場為修車而將油抽出，但隨後又翻稱伊只是坐吳文標駕
    駛之車輛前去幫忙而已云云；嗣於原審審理時，又說伊警訊所言關於車主乙○○
    載伊前往現場乙節不實，因為那只是伊根據警方提供之貨車車籍資料照樣陳述而
    已，然查，現場之ＷＢ－二八七號營大貨車車籍資料登記名義人係益全汽車貨運
    公司，並非被告乙○○，被告乙○○亦非該公司負責人等情，業據被告乙○○於
    警訊供述明確，是此，由其前揭供述觀之，其對犯行所為供述顯然矛盾、反覆）
    ，然被告甲○○對其行為之辯解固無足取信，但亦無積極證據足以認定被告甲○
    ○確有銷售柴油之事實，自不得僅以查扣之物品，即逕自推論渠等業已著手於銷
    售柴油之犯行。
五、次查，警方於八十九年五月二十二日查獲被告甲○○銷售柴油行為後，係將在現
    場所查扣之柴油十七公秉（即一萬七千公升）交由被告甲○○保管，惟其中有二
    公秉的柴油係留置於地下油櫃內，剩餘十五公秉則放置在被告乙○○所有之ＷＢ
    －二八七號營大貨車內乙節，已如前述，而置放於高雄縣茄定鄉○○路○段三九
    八巷旁之地下油櫃內，迄於原審審理之初，仍留置有二公秉之柴油，並未經被告
    等人移置之事實，亦經原審向台南縣警察局永康分局函詢屬實，有該局九十年三
    月六日永警刑字第三六四三號函附卷可佐，且經證人張朝明到院證述明確（見原
    審九十年四月二十五日訊問筆錄），復為被告甲○○所是認，則此等事實自堪信
    為實在。依此，本件被告甲○○有無公訴人所指之妨害公務犯行，應係在於：警
    方於八十九年五月二十二日交由被告甲○○所保管，即置放於ＷＢ－二八七號營
    大貨車上之十五公秉柴油，是否業經被告甲○○夥同其餘被告共同將之毀棄、損
    壞或隱匿？惟查，警方於八十九年五月二十七日查獲現場就ＷＢ－二八七號營大
    貨車所裝載柴油實地測量結果，認該營大貨車內之油量係十六點五公秉，且經測
    量人員採樣化驗結果，亦查與八十九年五月二十二日查扣之油品相同，而均屬柴
    油等情，復如前述，依此綜前觀之，警方於八十九年五月二十七日在ＷＢ－二八
    七號營大貨車上所查獲之柴油數量，反而超出八十九年五月二十二日警方交由被
    告甲○○所保管、置放於ＷＢ－二八七號營大貨車上柴油數量（十五公秉），則
    被告究係於其原有受保管之柴油外，另添加部分事後販入之柴油？抑或已將其原
    有受保管之柴油銷售一空，但為防躲警方查驗而重新添入前揭第二次扣案之柴油
    ？即不甚明瞭，且被告甲○○、乙○○二人除該貨車上於八十九年五月二十七日
    查扣之油品較多於同年月二十二日查扣之油品外，即查無其他積極證據足認被告
    等人有何將上開受保管柴油予以毀棄、損壞或隱匿之事實，揆諸前開第三項之說
    明，此部分自無從證明被告甲○○涉犯刑法第一百三十八條之罪。
六、綜上所述，本件依調查所得證據尚不足證明被告甲○○確有公訴人所指之銷售柴
    油及隱匿司法警察委託被告保管柴油之犯行，此外復查無其他積極證據足資佐證
    ，揆諸首開說明，尚屬不能證明被告犯罪，惟公訴人以被告甲○○此部分犯行與
    前開論罪科刑部分有實質上一罪及裁判上一罪之牽連關係，爰不另為無罪之諭知
    。
據上論斷，應依刑事訴訟法、第三百六十七條前段，第三百六十八條、第三百七十一
條判決如主文。
本案經檢察官蘇南桓到庭執行職務。
中    華    民    國      九十      年        十一      月      二      日
                                  臺灣高等法院臺南分院刑事第二庭
                                      審判長法官  游    明    仁
                                            法官  陳    清    溪
                                            法官  蘇    重    信
右正本證明與原本無異。
如不服本判決，應於判決送達後十日內向本院提出上訴狀，其未敘述理由者並應於提
出上訴狀後十日內向本院補提理由書（應附繕本)。
                                      法院書記官  李    珍    鳳
中    華    民    國      九十      年        十一      月      五      日
附錄法條：
能源管理法第二十條之一：未經許可而經營中央主管機關指定之能源產品之輸入、輸
                        出、生產、銷售業務者，處一年以下有期徒刑、拘役或科
                        或併科新臺幣三十萬元以下罰金，並得沒收其輸入、輸出
                        、生產、銷售之產品。


司法院資訊處製作；財團法人民間司法改革基金會備份。
